最高法院刑事判決　　　　　　　　　 110年度台上字第5473號
上　訴　人　吳鈴惠
 
 
選任辯護人　吳采凌律師
上列上訴人因偽造文書等罪案件，不服臺灣高等法院中華民國11
0 年3 月31日第二審判決（110 年度上訴字第13號，起訴案號：
臺灣士林地方檢察署109 年度偵字第10283 號），提起上訴，本
院判決如下：
    主  文
上訴駁回。
    理  由
一、按刑事訴訟法第377 條規定，上訴於第三審法院，非以判決
    違背法令為理由，不得為之。是提起第三審上訴，應以原判
    決違背法令為理由，係屬法定要件。如果上訴理由書狀並未
    依據卷內訴訟資料，具體指摘原判決不適用何種法則或如何
    適用不當，或所指摘原判決違法情事，顯與法律規定得為第
    三審上訴理由之違法情形，不相適合時，均應認其上訴為不
    合法律上之程式，予以駁回。本件原判決認定上訴人吳鈴惠
    有其事實及理由欄（下稱事實及理由）引用第一審判決事實
    所載之行使偽造私文書及詐欺得利未遂2 次犯行，因而撤銷
    第一審除沒收外所為之科刑判決，改判仍依刑法上想像競合
    規定從一重論上訴人犯行使偽造私文書2罪，各處有期徒刑2
    月，並諭知易科罰金之折算標準及定應執行有期徒刑3 月；
    另維持第一審對於諭知相關沒收之部分判決，駁回上訴人就
    此在第二審之上訴。已詳細敘述所憑之證據及取捨、認定之
    理由。所為論斷，俱有卷存證據資料可資覆按，並無採證認
    事違背經驗法則、論理法則，亦無量刑職權之行使有濫用，
    或其他違背法令之情形。
二、上訴意旨乃謂：其行為時確有因精神障礙或其他心智缺陷，
    致其辨識行為違法或依其辨識而行為之能力，顯著減低之情
    形，原審未依職權調查，並依刑法第19條第2 項規定減輕其
    刑，仍量處如前之重刑，自屬違法等語。
三、惟查：㈠、犯罪行為人刑事責任能力之判斷，以行為人理解
    法律規範，認知、辨識行為違法之意識能力，及依其認知而
    為行為之控制能力二者，為關鍵指標；且刑事責任能力之有
    無，應本諸「責任能力與行為同時存在原則」，依行為時之
    精神狀態定之。是行為人是否有足以影響意識能力與控制能
    力之精神障礙或其他心智缺陷等生理原因，因事涉醫療專業
    ，必要時固得委諸於醫學專家之鑑定，然該等生理原因之存
    在，是否已致使行為人意識能力與控制能力有刑法第19條所
    規定得據以不罰或減輕其刑之欠缺或顯著減低等情形，既依
    犯罪行為時狀態定之，自應由法院本其調查證據之結果，加
    以判斷。醫學專家對行為人精神狀態進行鑑定結果，提供某
    種生理或心理學上之概念，法院固得將該心理學上之概念資
    為判斷資料，然非謂該鑑定結果得全然取代法院之判斷，行
    為人責任能力有無之認定，仍屬法院綜合全部調查所得資料
    ，而為採證認事職權合法行使之結果。是法院若綜合行為人
    行為時各種主、客觀情形，認事證已明確，無再贅行鑑定之
    必要，而綜合全部卷證，自為合理推斷，並非法所不許。本
    件原判決已於事實及理由三、㈡中說明：上訴人雖主張其患
    有焦慮症、精神疾病，請求依刑法第19條第2 項之規定減輕
    其刑，且有其之中度身心障礙證明可佐，然上訴人係因向臺
    北市大同區公所申請身心障礙者生活補助費遭否准，對於該
    行政處分不服，提起訴願，經臺北市政府以訴願決定駁回，
    再提起行政訴訟，為求能取得對己有利之判決，而分別利用
    不知情之刻章店老闆偽刻印章，冒用他人名義在房屋租賃契
    約書及收據上偽造、偽簽他人之印文及簽名，並持向臺北高
    等行政法院行使之，欲使承審法官陷於錯誤而做成對其有利
    之判決，以其尚知悉要偽造租賃契約、收據陳報法院之犯罪
    手法觀之，實難認其於行為時，均係處於因精神障礙或其他
    心智缺陷，致其辨識行為違法或依其辨識而行為之能力有顯
    著減低之狀態，其又未有精神疾病之就醫紀錄，也未聲請調
    查此部分之證據（見原審卷第96頁），即難僅憑其有中度身
    心障礙證明，或其於到庭時有無法流暢陳述之情，遽以刑法
    第19條第2 項之規定予以減輕其刑等語。法院既係綜合上訴
    人行為時各種主、客觀因素及其他相關證據而判斷上訴人當
    時之意識能力與控制能力並無欠缺或顯著降低，經核於法尚
    無不合。上訴意旨係就原判決已說明之事項及屬原審採證認
    事職權之適法行使，持憑己見，重為爭執，自非合法上訴第
    三審之理由。㈡、刑罰之量定，係屬事實審法院得依職權自
    由裁量之事項，量刑判斷當否之準據，應就判決之整體觀察
    為綜合考量，不可摭拾其中片段，遽予評斷，倘以被告之責
    任為基礎，說明審酌刑法第57條所列事項而為刑之量定，若
    未逾越法定刑度，亦未濫用其權限，即無違法。原判決以上
    訴人之責任為基礎，於事實及理由三、㈤內詳為說明如何審
    酌刑法第57條所列各款情形而為刑之量定。在無其他減輕其
    刑事由下，原審已量處法定最低刑度，核其刑之量定既未逾
    越法定刑度，亦未濫用其權限，或違反比例原則，係屬原審
    量刑職權之適法行使，不容任意指為違法。上訴意旨指摘原
    判決量刑失當等語，亦非上訴第三審之合法理由。其對於行
    使偽造私文書部分上訴不合法律上之程式，應予駁回。至其
    想像競合犯詐欺得利未遂部分，核屬刑事訴訟法第376條第1
    項第4 款之案件，依該條規定，既經原審及第一審均為有罪
    判決，自不得上訴於第三審法院。有想像競合關係之行使偽
    造私文書部分，上訴人之上訴既不合法，無從為實體上審理
    ，其相競合犯詐欺得利未遂輕罪部分，亦無從適用審判不可
    分原則，併為實體上審判，同應從程序上予以駁回。
據上論結，應依刑事訴訟法第395 條前段，判決如主文。
中    華    民    國   110    年    9     月    30    日
                  刑事第四庭審判長法  官  林  立  華  
                                  法  官  林  瑞  斌  
                                  法  官  王  敏  慧  
                                  法  官  李  麗  珠  
                                  法  官  謝  靜  恒  
本件正本證明與原本無異
                                  書記官
中    華    民    國   110    年    10    月    4     日